【裁判字號】    97,簡上,155
【裁判日期】    980407
【裁判案由】    返還不當得利
【裁判全文】
臺灣士林地方法院民事判決             97年度簡上字第155號
上  訴  人  源典科技有限公司
即被上訴人
法定代理人  甲○○
訴訟代理人  吳麗雲律師
上  訴  人  丙○○
被  上訴人  乙○○
上列當事人間請求返還不當得利事件，上訴人對於中華民國97年
7月18 日本院內湖簡易庭97年度湖簡字第766 號第一審判決各自
提起上訴，上訴人源典科技有限公司並為訴之追加，本院於98年
3月24 日言詞辯論終結，判決如下：
    主  文
源典科技有限公司之上訴及追加之訴均駁回。
丙○○之上訴駁回。
第二審訴訟費用關於源典科技有限公司上訴部分，由源典科技有
限公司負擔；關於丙○○上訴部分，由丙○○負擔。追加之訴訴
訟費用由源典科技有限公司負擔。
    事實及理由
壹、程序方面：
    按於第二審程序中，所為訴之變更或追加，非經他造之同意
    ，不得為之，但如請求之基礎事實同一者，不在此限，此觀
    民事訴訟法第446 條第1 項、第255 條第1 項第2 款規定自
    明。又依民事訴訟法第436 條之1 第3 項，上開規定並於簡
    易訴訟程序第二審上訴程序準用之。經查，上訴人即被上訴
    人源典科技有限公司（以下簡稱：源典公司）於原審係基於
    不當得利、侵權行為法律關係，請求上訴人丙○○（下稱：
    丙○○）、被上訴人乙○○（下稱：乙○○）連帶給付源典
    公司新臺幣（下同）24萬5,650 元，及自民國97年5 月22日
    起至清償日止之法定遲延利息（原審卷第40頁）。惟於本院
    第二審訴訟程序中，另於97年12月5 日追加備位之訴，主張
    依民法第956 條惡意占有回復之法律關係，請求乙○○給付
    （本院卷第137-144 頁），核其主張者，與原訴請求均係本
    於丙○○將訴外人琮穎電機有限公司（以下簡稱：琮穎公司
    ）給付源典公司之貨款支票24萬5,650 元，存入乙○○帳戶
    之同一基礎事實，依前揭法條規定，於法尚無不合，是乙○○對源典公司上開追加雖為反對之表示，本院仍應准許之。
貳、實體方面：
一、源典公司主張：丙○○為源典公司法定代理人甲○○之妻，
    前於源典公司內任會計一職。惟丙○○假借職務之便，與其
    兄乙○○串通，分別於94年3 月11日及同年4 月12日，將琮
    穎公司給付源典公司之貨款支票2 張（票號：PB0000000 、
    BB0000000 ，下稱：系爭支票），金額合計24萬5,650 元（
    下稱：系爭票款），存入乙○○設於臺灣銀行龍山分行，帳
    號000000000000帳戶（下稱：系爭帳戶）內。嗣丙○○並將
    系爭票款連同帳戶內其他存款合計250 萬元，轉存為定期存
    款。經源典公司於95年10月23日發函乙○○，告知丙○○涉
    嫌侵占系爭票款，並向法院聲請假扣押乙○○之不動產。詎
    乙○○竟於96年1 月29日，配合丙○○前往銀行辦理上開25
    0 萬元定期存款解約，並將系爭帳戶銷戶，以避免源典公司
    追查。爰依不當得利、侵權行為及民法第956 條之法律關係
    請求返還或賠償系爭票款及法定遲延利息等語。
二、丙○○以：源典公司係一家庭式公司，由伊與配偶即源典公
    司法定代理人甲○○共同出資經營，公司營利所得皆用於家
    庭，並由伊負責控管公司及家庭一切資金往來。93年間甲○○離家出走，棄家庭及小孩於不顧，伊始將源典公司客戶給
    付之系爭票款存入系爭帳戶中。系爭帳戶除開戶1,000 元為
    乙○○所支付外，其餘均為伊所有，存摺及印鑑亦由伊持有
    保管，並提領出來做為家務及兩子之教育開支之用等語，資
    為抗辯。
    乙○○則以：系爭帳戶係借給胞妹丙○○使用，對於帳戶使
    用之情況並不知悉。因丙○○告知欲將系爭帳戶內之定期存
    款250 萬元領出，始配合提領。並不知悉該筆金錢為上訴人
    源典公司所有，否認有共同侵害源典公司權利之行為等語為
    辯。
三、本件原審對於源典公司之請求，判決丙○○應給付源典公司
    24萬5,650 元，及自97年5 月22日起至清償日止，按週年利
    率5%計算之利息，並駁回源典公司請求乙○○連帶給付部分
    。源典公司就其敗訴部分全部聲明不服，求為判決：(一)原判
    決不利於源典公司部分廢棄。(二)上開廢棄部分，乙○○應與
    丙○○連帶給付源典公司24萬5,650 元，及自97年5 月22日
    起至清償日止，按週年利率5%計算之利息。另為備位聲明，
    求為判決：(一)原判決不利於源典公司部分廢棄。(二)上開廢棄
    部分，乙○○應給付源典公司24萬5,650 元，及自97年5 月
    22日起至清償日止，按週年利率5%計算之利息。(三)丙○○、
    乙○○任一人如已清償，另一人於其清償範圍內，免給付義
    務。並就丙○○之上訴，聲明求為判決：丙○○之上訴駁回
    。
    丙○○就其敗訴部分全部聲明不服，聲明求為判決：(一)原判
    決命丙○○給付部分廢棄。(二)上開廢棄部分，源典公司第一
    審之訴駁回。乙○○則聲明求為判決駁回源典公司之上訴。
四、兩造不爭執事項（本院卷第72頁本院97年11月7 日準備程序
    筆錄）：
  (一)系爭票款係琮穎公司給付予源典公司之貨款，由丙○○存入
    乙○○之帳戶。
  (二)系爭帳戶是由乙○○開立，存摺、印鑑章交由丙○○保管。
  (三)甲○○於臺灣臺北地方法院檢察署96年度調偵字第762 號案
    件程序中，曾陳述「家用部分有授權給會計用這帳戶處理」
    ，「這帳戶」是指源典公司帳戶。
五、源典公司訴請丙○○給付部分：
    按無法律上之原因而受利益，致他人受損害者，應返還其利
    益。民法第179 條前段定有明文。經查：
  (一)系爭支票係琮穎公司交付源典公司，用以支付琮穎公司應給
    付源典公司之貨款，經丙○○存入乙○○帳戶已如前述，是
    於丙○○利用系爭帳戶兌現系爭支票之過程，即係指示臺灣
    銀行代為兌領系爭票款24萬5,650 元，同時再存入丙○○所
    得支配之系爭帳戶，24萬5,650 元之金錢所有權，並因消費
    寄託而移轉所有權予臺灣銀行（民法第603 條、第602 條第
    1 項），丙○○所得支配之系爭帳戶，對臺灣銀行之消費寄
    託債權額因而增加24萬5,650 元。是以，丙○○於兌領系爭
    票款24萬5,650 元後之同一時點，將原屬源典公司所有之24
    萬5,650 元，存入系爭帳戶而受有同額存款債權增加之同時
    ，即致源典公司喪失系爭票款之所有權，其受利益與源典公
    司受損害間係基於同一原因事實之因果關係，洵堪認定。又
    如前所述，系爭票款24萬5,650 元係琮穎公司給付源典公司
    之貨款，為源典公司所有之財產，丙○○將之存入系爭帳戶
    而予以處分，侵害應歸屬權利人源典公司之權益，且無法律
    上之原因，自應構成不當得利。
  (二)雖丙○○以源典公司係一家庭式公司，由伊與甲○○共同出
    資經營，公司營利所得皆用於家庭，甲○○授意提領，概括
    授權丙○○處理，領出款項皆用於家用云云為辯，惟：
  1.按公司之資金，除有與他公司、行號間業務往來，或短期融
    通資金之必要者外，不得貸與股東或任何他人。公司負責人
    違反上開禁止貸款規定時，應與借用人連帶負返還責任；如
    公司受有損害者，亦應由其負損害賠償責任，此觀公司法第
    15條規定自明。又有限公司非彌補虧損及依本法規定提出法
    定盈餘公積後，不得分派股息及紅利，亦公司法110 條第3
    項準用同法第232 第1 項所明定。依上開規定可知，公司與
    股東於法律上係分別獨立之權利主體，公司之財產除為公司
    全體債權人之擔保外，基於公司資本充實原則，公司法對股
    東與公司資金之往來，乃有嚴格之限制，亦非得任意貸與或
    分派予股東，公司股東自亦非得任意處分公司之財產。
  2.本件丙○○自認系爭票款提領後，係用於「家用」，而非源
    典公司業務支出，於其製作之公司帳目，並未將系爭票款列
    入（本院98年3 月24日言詞辯論筆錄第2 、3 頁），而股東
    家用支出，本無可能係公司業務支出項目，且丙○○於收取
    系爭支票後旋即存入系爭帳戶兌領，亦顯無可能係會計年度
    之分派股息、紅利行為，是丙○○取得系爭票款，實無任何
    法律上之權源，洵堪認定。況且，縱如丙○○所抗辯，支用
    系爭票款於家用係出於源典公司法定代理人甲○○之概括授
    權，依前揭公司法之規定，公司資金本非得先行挪用而貸與
    股東，縱係負責人甲○○同意，其貸與行為亦屬無效，而應
    由甲○○、丙○○對公司負連帶返還之責，自無礙於本件源
    典公司依不當得利法律關係，訴請丙○○給付。
  3.綜上，丙○○抗辯均不足採，源典公司依不當得利法律關係
    訴請被告給付，自屬有據。
  (三)按不當得利受領人於受領時，知無法律上之原因或其後知之
    者，應將受領時所得之利益，或知無法律上之原因時所現存
    之利益，附加利息，一併償還；如有損害，並應賠償。民法
    第182 條第2 項定有明文。次按應付利息之債務，其利率未
    經約定，亦無法律可據者，週年利率為百分之五。亦同法第
    203 條所明定。本件丙○○於94年3 月11日及同年4 月12日
    ，將系爭票款存入系爭帳戶取得利益之時，即自始知悉無法
    律上原因，是源典公司訴請丙○○給付24萬5,650 元，及自
    受領利得日後之95年5 月22日起，至清償日止，按法定利率
    即週年利率5%計付之利息，自亦有據。又源典公司依不當得
    利法律關係訴請丙○○給付，既經准許，其就同一聲明，併
    依侵權行為法律關係而為請求，即無審酌必要。
六、源典公司訴請乙○○給付部分：
  (一)源典公司非得依不當得利法律關係訴請乙○○給付
    如前所述，不當得利法律關係以受有利益，致他人受損害為
    要件。本件丙○○將系爭票款存入乙○○名義之系爭帳戶，
    惟系爭帳戶實際由丙○○支配，乙○○依其與丙○○間之約
    定（應為借名關係），非得提領系爭帳戶之存款，且系爭帳
    戶存款亦確經丙○○提領完畢，此兩造所不爭執。是存入系
    爭票款而受有利益之人，應為丙○○而非乙○○，源典公司
    認受有利益之人為丙○○，已依不當得利法律關係訴請丙○○給付，乃復同時就同一利益，再依不當得利法律關係訴請
    乙○○給付，顯有矛盾，於法亦有未合。
  (二)源典公司非得依侵權行為法律關係訴請乙○○給付
  1.按因故意或過失，不法侵害他人之權利者，負損害賠償責任
    。故意以背於善良風俗之方法，加損害於他人者亦同。民法
    第184 條第1 項定有明文。源典公司主張乙○○提供系爭帳
    戶供丙○○使用，係故意或未必故意侵占源典公司「貨款」
    ，應就乙○○所為符合上開法條規定之要件事實，負舉證之
    責。
  2.源典公司主張乙○○有故意侵權行為，係以丙○○已有其他
    帳戶，乙○○關於開戶之原因、有無與丙○○同去辦理定期
    存款之事，明顯說謊；於源典公司發函請求說明及為假扣押
    時，均置之不理，之後更全力配合丙○○辦理定期存款、提
    前解約，以湮滅侵占罪證云云，為其立證方法，惟：
  (1)乙○○與丙○○係兄妹至親，而借名者本於各種可能之考量
    ，借用親友名義開立帳戶，於臺灣社會尚屬普遍，出名者基
    於親誼信賴，而未予過問借名者之用途、細查借名者有無其
    他帳戶，亦與常情不悖。源典公司以丙○○借名、已有其他
    帳戶之事實，推論「乙○○顯然瞭解丙○○使用其帳戶之不
    法目的」云云，尚非可採。
  (2)如前所述，琮穎公司為給付貨款所交付之系爭支票，經丙○○於94年3 月11日、同年4 月12日，利用系爭帳戶提示、兌
    領存入臺灣銀行時，其所有權即移轉於臺灣銀行，是果有源
    典公司主張之侵害貨款所有權行為，應於丙○○存入系爭票
    款，致源典公司喪失系爭票款所有權之當時即已完成，源典
    公司以乙○○94年10月20日之辦理定期存款、95年10月23日
    之發存證信函、95年12月20日不動產查封登記、96年1 月24
    日之定期存款解除契約，推論94年3 、4 月間乙○○之共同
    侵權行為故意，甚至93年11月30日開戶之初，即有不法之目
    的，尚非可採。況且，依丙○○與乙○○間之帳戶借名契約
    ，乙○○僅係提供名義人，就系爭帳戶之存款並無實質處分
    權限已如前述，乙○○依其與丙○○間已成立之借名契約，
    本有配合使丙○○運用帳戶之義務。源典公司片面之發函要
    求說明、聲請假扣押執行，乙○○無從判斷丙○○、源典公
    司或甲○○之主張何者可採，亦無從自已交付印鑑、存摺予
    丙○○帳戶提領款項，甚或違反借名契約約定自行提領款項
    逕自交付源典公司，是源典公司謂乙○○於其發函、聲請假
    扣押後「仍無動於衷」「不作適當處置」云云，強令乙○○
    須依其意行事，未免過苛，其以上開乙○○事後作為、不作
    為情節推論乙○○「早與丙○○共謀或幫助侵占」，亦係武
    斷臆測，尚非可採。
  (3)再源典公司主張乙○○配合辦理定期存款、中途解約之事，
    果如源典公司所主張，本得委任代理人辦理（本院卷第139
    頁背面、148 頁），則不論乙○○有無偕同前往，依丙○○
    管理存摺、印鑑章之情形，丙○○均得順利辦理，乙○○並
    無參與必要，乙○○果係參與共同侵權行為，為避免嫌疑，
    就此非必要親自處理行為，當係避之唯恐不及，又何須偕同
    前往，而落源典公司之口實？是乙○○抗辯主觀認知轉存定
    存、結清帳戶須偕同前往，並信任其妹丙○○等情，尚非不
    可採。
  (4)源典公司另主張乙○○就開立系爭帳戶之緣由、有無與丙○○同去辦理定存乙事，與丙○○說法歧異，有說謊之情。惟
    查，源典公司主張乙○○為據實陳述之時點，已係97年6 月
    間，乙○○僅係系爭帳戶之出名者，且係年逾60歲之老者，
    縱令其就3 年前存、提細節記憶有誤，亦所難免。源典公司
    非得僅以乙○○與丙○○陳述不一，即逕予反證其主張乙○○共同故意為真。
  3.綜上，源典公司就其主張乙○○基於故意，共同或幫助丙○○侵害其貨款之事實，舉證尚有未足，尚難認為真實。
  (三)源典公司非得依民法第956法律關係訴請乙○○給付
    按惡意占有人，或無所有意思之占有人，因可歸責於自己之
    事由，致占有物滅失或毀損者，對於回復請求人，負損害賠
    償之責。民法第956 條定有明文。源典公司主張於95年10月
    23日委託律師發函、95年12月間聲請假扣押強制執行時，應
    已知悉系爭帳戶內兌現之系爭票款，係丙○○侵占之源典公
    司貨款，乙○○為寄藏贓款之惡意占有人，並因可歸責於乙○○之事由致24萬5,650 元之贓款滅失，源典公司自得依民
    法第956 條規定，訴請乙○○賠償云云。惟查，如前五、(一)
    所述，金錢係可代替物，系爭票款24萬5,650 元之金錢所有
    權，早於94年3 月11日、94年4 月12日兌現存入臺灣銀行之
    際，因消費寄託法律關係而移轉所有權予臺灣銀行（民法第
    603 條、第602 條第1 項），難認乙○○於95年10月、12間
    源典公司發律師函時，仍就系爭已移轉所有權於臺灣銀行之
    24萬5,650 元，仍有事實上之管領力；再者，源典公司之系
    爭24萬5,650 元，於94年3 月11日、94年4 月12日即已移轉
    受寄託人臺灣銀行，其「滅失」非發生於源典公司主張乙○○變更為惡意占有人之95年10月、12月間，亦非可歸責於乙○○。職是，源典公司主張乙○○係24萬5,650 元票款惡意
    之占有人，依民法第956 條規定訴請乙○○賠償，於法亦有
    未合。
  (四)綜上，源典公司訴請乙○○給付24萬5,650 元及法定遲延利
    息，於法尚有未合，不應准許。
七、從而，源典公司本於不當得利法律關係，訴請丙○○給付24
    萬5,650 元，及自95年5 月22日起，至清償日止，按週年利
    率5%計付之利息，為有理由，應予准許；其另依不當得利、
    侵權行為法律關係，及民法第956 條規定，訴請乙○○為同
    額之給付，則無理由，應予駁回。是則原審判命丙○○如數
    給付，並依民事訴訟法第389 條第1 項第3 款規定，依職權
    宣告假執行，另駁回源典公司訴請乙○○給付之請求，於法
    並無不合。丙○○、源典公司各就其敗訴部分上訴，指摘原
    判決不當，求予廢棄改判，源典公司並追加依民法第956 條
    規定請求乙○○給付，均為無理由，應駁回其上訴及追加之
    訴。
八、本件事證已臻明確，其餘兩造主張、陳述暨所提之證據，經
    審酌均與本院前揭判斷不生影響，爰不一一詳予論述，附此
    敘明。
九、據上論結，本件兩造之上訴及源典公司追加之訴，均為無理
    由，依民事訴訟法第436 條之1 第3 項、第449 條第1 項、
    第78條，判決如主文。
中    華    民    國    98    年    4     月    7     日
                  民事第二庭  審判長法  官  俞慧君
                                    法  官  陳玉曆
                                    法  官  王本源
以上正本證明與原本無異。
本件判決不得上訴。
中    華    民    國    98    年    4     月    13    日
                                    書記官  陳淑女


司法院資訊處製作；財團法人民間司法改革基金會備份。
